【裁判字號】    92,上易,1868
【裁判日期】    921218
【裁判案由】    違反空氣污染防制法
【裁判全文】
臺灣高等法院臺中分院刑事判決                  九十二年度上易字第一八六八號
    上  訴  人
    即  被  告  甲○○
右上訴人因違反空氣污染防制法案件，不服臺灣彰化地方法院九十二年度易字第五○
八號中華民國九十二年八月二十一日第一審判決（起訴案號：臺灣彰化地方法院檢察
署九十二年度偵字第二九一號），提起上訴，本院判決如左：
    主      文
原判決撤銷。
甲○○私場所負責人不遵行主管機關依空氣污染防制法所為停工之命令，處有期徒刑
陸月，如易科罰金，以佰元折算壹日。
    事      實
一、甲○○係設在彰化縣永靖鄉○○村○○路七十巷十八號之「民豐織造廠」之負責
    人，民豐織造廠係從事布匹印染整理作業，為行政院環境保護署公告「公私場所
    應申請設置、變更及操作許可之固定污染源」之事業，且未經取得固定污染源操
    作許可文件，即逕行操作。嗣經彰化縣政府環境保護局派員於民國八十九年十一
    月十五日實地稽查屬實，認其違反空氣污染防制法第二十四條第三項規定，乃依
    同法第五十一條第一項規定處新台幣（下同）十萬元罰鍰，並限其於九十年三月
    一日前依「固定污染源設置、變更及操作許可辦法」規定補正。惟其並未於改善
    期限屆滿前檢具相關證明文件報請查驗而仍逕行操作，乃經彰化縣政府以九十年
    三月十二日以九０彰府環二字第二四二七號函為命令停工之處分，詎甲○○仍未
    遵行該停工命令而仍繼續營運，嗣於九十年六月十九日，經彰化縣政府環境保護
    局派員稽查而當場查獲，而經臺灣彰化地方法院檢察署檢察官以九十年度偵字第
    五一七一號起訴，經臺灣彰化地方法院於九十一年二月八日，以九十一年度簡上
    字第八號判處拘役伍拾日，緩刑二年確定。詎甲○○仍未遵行該停工命令而仍復
    工繼續營運，嗣於九十年十二月十二日上午十時二十分，再經彰化縣政府環境保
    護局派員稽查而當場查獲，而經臺灣彰化地方法院檢察署檢察官以九十一年度偵
    字第一四七七號起訴，嗣經臺灣彰化地方法院於九十一年六月二十五日，以九十
    一年度易字第五○二號判處有期徒刑四月（得易科罰金，甲○○不服提起上訴，
    復於九十一年十月四日撤回上訴而確定，最後事實審法院宣判日為九十一年六月
    二十五日）。詎甲○○仍未遵行該停工命令而仍繼續於「民豐織造廠」從事布匹
    染整事業之營運，嗣於九十一年七月二十二日二十時十分，再經彰化縣政府環境
    保護局派員稽查而當場查獲。
二、案經彰化縣政府移送臺灣彰化地方法院檢察署檢察官偵查起訴。
    理      由
一、訊據上訴人即被告（以下簡稱被告）甲○○矢口否認查獲時仍為民豐織造廠之負
    責人，辯稱：工廠已經申請停業，伊結婚後就未曾負責工廠之事務，工廠之負責
    人已經變更，都是伊母親乙○○在處理云云。經查：
１、彰化縣政府環保局派員稽核時發現工廠仍在運作中，有其拍攝之現場照片四張附
    卷可憑。又被告之胞弟即證人周建良於檢察官訊問時證稱：「甲○○是我姊姊，
    我沒當負責人。工廠是我母親乙○○及我姊姊甲○○在作，從我父親八十六年過
    世後，就他們在作，我沒跟他們一起住，不知他們作到何時，已經停業了。我媽
    今年（九十二年）過年說不想作了，今年過年之前是我媽和我姐在作。據我所知
    ，工廠一直是我媽與我姊在作，沒有租給別人，我只有一個姊姊」等語（見臺灣
    彰化地方法院檢察署九十二年度偵字第二九一號卷第十四頁、第十五頁），另查
    卷附之臺灣省彰化縣政府營利事業登記證上記載負責人為「甲○○」（詳見臺灣
    彰化地方法院檢察署九十二年度偵字第二九一號卷第二十四頁），與前述證人周
    建良所述被告為實際經營者等情相符，又彰化縣政府派員稽核之工作紀錄表上則
    有「乙○○」（即被告之母）之簽名，顯示被告之母親乙○○當時在場，亦與證
    人周建良證述之情節相符，足認被告於九十一年七月二十二日查獲時仍為該工廠
    之負責人。
２、被告雖辯稱當時負責人已經變更，惟彰化縣政府稅捐稽徵處九十年十月二十六日
    之處分函文上仍以「甲○○」為受文者，該處分內容係對於營業人（即被告）所
    提出之停業申請准予備查（停業期間係自九十年十月一日至九十一年九月三十日
    ），顯示被告於查獲前已向主管機關提出停業申請獲准，其應不可能再於停業期
    間變更負責人名義。又被告先於偵訊時推稱實際負責人可能是其母親乙○○（見
    臺灣彰化地方法院檢察署九十一年他字第一七三一號卷第二十二頁），惟證人乙○○於偵訊時表示工廠已轉讓他人，但不說明轉讓何人（見臺灣彰化地方法院檢
    察署九十一年他字第一七三一號卷第二十三頁），嗣到庭陳稱工廠係於九十一年
    五、六月間轉讓予「丙○○」繼續經營運作，惟經本院傳訊證人丙○○到庭與乙○○隔離訊問時，丙○○證稱：「一個月月租一萬五千元，未簽契約」、「做到
    九十一年七月二十九日、三十日」、「我只是偶爾去那裡看一下，看帳簿而已，
    是一位黃姓小姐在工廠內幫忙工作，會計小姐名字不知道，會計小姐一個月薪水
    一萬八千元」（詳見本院審理卷第三十七頁至第三十九頁）、乙○○證稱：「沒
    有約定租金」、「他（丙○○）還是外行，叫我幫他」、「（丙○○）沒有給薪
    水」、「會計小姐叫黃素香，薪水兩萬元，是丙○○給的」（詳見本院審理卷第
    四十一頁至第四十二頁），二位證人就、何人幫忙工廠事務一節，丙○○證稱
    ：「黃小姐」，乙○○則證稱：「丙○○叫伊幫他」。、會計薪水部分丙○○
    證稱：「一萬八千元」、乙○○證稱：「二萬元」。、有無約定租金一節，丙○○證稱：「一萬五千元」，乙○○則證稱：「未約定」，顯然不符，且丙○○
    果有經營上開「民豐織造廠」，竟對會計小姐名字毫無所悉，且於被告行證人詰
    問詢及丙○○「（問：當時你對工廠事務無瞭解？）」時證稱「對」（詳見本院
    審理卷第四十三頁），參諸證人丙○○上開證稱「未簽契約」，亦無從證明丙○○有承租經營上開「民豐織造廠」。是本件並無從以乙○○及丙○○上開明顯齟
    齬之證詞，為有利於被告之認定。況丙○○於本院調查時中復證稱：「（周建良
    ）他有在那裡出入，‧‧‧他好像有幫忙做，我有時候會看到他，偶爾會去工廠
    」（詳本院審理卷第三十七頁）、且乙○○於本院調查時中亦證稱：「廠房承租
    之事有告訴周建良」（詳本院審理卷第四十頁），果如證人所言，周建良有在工
    廠出入，且有幫忙做，而乙○○亦有將承租之事告訴周建良，周建良應無於偵查
    中仍證稱：「工廠是我母親乙○○及我姊姊甲○○在作，從我父親八十六年過世
    後，就他們在作，我沒跟他們一起住，不知他們作到何時，已經停業了。我媽今
    年（九十二年）過年說不想作了，今年過年之前是我媽和我姐在作。據我所知，
    工廠一直是我媽與我姊在作，沒有租給別人，我只有一個姊姊」等語，參諸證人
    乙○○於查獲時確實在場，已如前述，應認證人丙○○、乙○○所證係迴護被告
    之詞，不足採信。此外，復有彰化縣執行違反空氣污染防制案件處分書在卷可稽
    ，足認被告所營工廠於查獲時仍處於營運狀態，確係違反該停工處分之命令。另
    按案件具有連續犯之裁判上一罪關係者，其一部事實已經判決確定者，對於構成
    一罪之其他部分，基於審判不可分之關係，亦為判決效力所及，惟若在最後事實
    審之法院宣判後，始行發生之事實，既非該法院所得審判，即為該案判決之既判
    力所不及（參照最高法院八十五年度台非字第三四八號判決，附於九十二年度偵
    字第二九一號卷宗第十七頁）。查本件被告曾經臺灣彰化地方法院於九十一年六
    月二十五日，以九十一年度易字第五○二號判處有期徒刑四月（得易科罰金），
    嗣其不服判決提起上訴，復於九十一年十月四日撤回上訴而確定等情，有臺灣高
    等法院被告全國前案紀錄表在卷可稽，惟本件查獲被告之犯罪時間係在前述判決
    宣判後，故非前案判決效力所及，附此敘明。綜上，本件事證明確，被告犯行堪
    以認定。
二、核被告係「民豐織造廠」之負責人，其違反主管機關依空氣污染防制法所為之停
    工命令繼續營運之所為，係犯空氣污染防制法第四十九條第一項之罪。原審認被
    告罪證明確予以論罪科刑，固非無見，惟原審判決既認被告係違反主管機關「依
    空氣污染防制法」所為之停工命令繼續營運，於主文欄竟載為：「私場所負責人
    不遵行主管機關所為停工之命令」，漏載「依空氣污染防制法」等字樣，顯有未
    洽。被告上訴否認犯行，主張其於九十一年七月間，已無經營「民豐織造廠」之
    布匹染整之事業云云，指摘原審判決不當，雖無理由，惟原審判決既有上開可議
    之處，自應由本院將原審判決予以撤銷改判，爰審酌被告前曾二度違反空氣污染
    防制法，經原審法院判處罪刑後仍繼續犯罪，顯無悔意，惡行非輕，暨其否認犯
    行等一切情狀，量處如主文所示之刑，並諭知易科罰金之折算標準，以示懲儆。
據上論斷，應依刑事訴訟法第三百六十九條第一項前段、第三百六十四條，第二百九
十九條第一項前段，空氣污染防制法第四十九條第一項，刑法第十一條前段、第四十
一條第一項前段，罰金罰鍰提高標準條例第二條，判決如主文。
本案經檢察官丁○○到庭執行職務。
中      華      民      國      九十二  年      十二    月      十八    日
                                臺灣高等法院臺中分院刑事第三庭
                                      審判長法  官  陳  朱  貴
                                            法  官  劉  連  星
                                            法  官  胡  忠  文
右正本證明與原本無異。
不得上訴。
                                            書記官  許  美  惠
中      華      民      國      九十二  年      十二    月      十九    日
附錄本案論罪科刑法條全文：
空氣污染防制法第四十九條第一項
公私場所不遵行主管機關依本法所為停工或停業之命令者，處負責人一年以下有期徒
刑、拘役或科或併科新臺幣二十萬元以上一百萬元以下罰金。
                                                                        Ａ


司法院資訊處製作；財團法人民間司法改革基金會備份。
